【裁判字號】    94,簡上,82
【裁判日期】    951227
【裁判案由】    確認本票債權不存在
【裁判全文】
臺灣屏東地方法院民事判決              94年度簡上字第82號
上  訴  人  庚○○
訴訟代理人  陳意青律師
被  上訴人  丁○○即天仁醫院
訴訟代理人  吳春生律師
複  代理人  辛○○
                      樓
上列當事人間請求確認本票債權不存在事件，上訴人對於中華民
國94年6 月30日本院潮州簡易庭93年度潮簡字第355 號第一審判
決提起上訴，本院於民國95年12月20日言詞辯論終結，判決如下
：
    主  文
原判決廢棄。
被上訴人在第一審之訴駁回。
第一、二審訴訟費用由被上訴人負擔。
    事實及理由
一、被上訴人主張：上訴人持有如附表1 所示之本票4 紙，且向
    本院聲請以93年度票字第1946號民事裁定准予強制執行，惟
    被上訴人分別清償如附表2 「清償明細表」所示之金額，合
    計為新臺幣（下同）1,740,800 元，是上開本票既經清償，
    則被上訴人之票據債務應已消滅，另就上訴人所提出如附表
    3 之借款明細表，其中編號1 、2 、4 、7 、8 、11、12、
    17至27，並非被上訴人之借款；至於上訴人否認附表2 清償
    明細表所示編號11、14、16、18之償還款項，然請款單或支
    出傳票上均已載明「庚○○還款」及金額，而上訴人亦簽收
    ，顯見確實係清償予上訴人無訛，並於原審聲明：確認上訴
    人持有上開民事裁定所示之本票，對被上訴人之票據債權不
    存在。嗣經原審為被上訴人勝訴之判決，上訴人不服，提起
    上訴並聲請調查上訴人94年6 月2 日於原審提出郵局存摺影
    本3 紙及聲請訊問證人己○○、馬鍾瑩玉及癸○○之證據方
    法（下稱系爭證據方法），然上訴人於第二審審理時再行提
    出系爭證據方法，已逾時提出而經原審駁回，自不得再行提
    出等語，並於本院聲明：上訴駁回。
二、上訴人則以：被上訴人所提出如附表2 清償明細表所示，除
    編號11、14、16、18並非清償上訴人之借款，而係清償積欠
    上訴人友人之款項外，其餘債務固已清償1,490,800 元，惟
    被上訴人自民國92年8 月6 日起至93年4 月2 日止，陸續向
    上訴人借款如附表3 所示，合計金額為2,792,070 元，被上
    訴人乃陸續簽發如附表1 本票4 紙作為清償方法，經扣除上
    開已清償部分，被上訴人尚欠上訴人1,301,270 元，故被告
    乃提出如附表1 所示之本票四紙聲請裁定准許強執行，是兩
    造間既仍有1,301,270 元之借款尚未清償，則該本票債權仍
    有效存在，是被上訴人之請求確認如附表1 所示之本票，上
    訴人對被上訴人之票據債權不存在，實無理由，惟原審判決
    上訴人敗訴，故提起上訴，並聲請調查系爭證據方法等情置
    辯，並於本院聲明：如主文第1 、2 項所示。
三、兩造不爭執事項：
(一)、如附表1 所示之系爭4 紙本票為被上訴人簽發而交付上訴人
    持有，作為清償兩造間金錢借貸之方法。
(二)、被上訴人向上訴人借款如附表3 所示編號3、5、6 、9 、10
    、13、14、15、16，合計金額653,830 元。
(三)、被上訴人對上訴人之借款，曾清償如附表2 所示除編號11、
    14、16、18以外之部分，即1,490,800 元。
四、經兩造整理並協議簡化後，本件爭點以下列各項為限：(一)、
    程序事項：系爭證據方法是否已逾時提出而不得再行請求調
    查？(二)、附表2 所示編號11、14、16、18，合計25萬元，被
    上訴人係清償向上訴人之借款或上訴人友人丙○○之借款？
    (三)、兩造間是否存有如附表3 所示編號1 、2 、4 、7 、8
    、11、12、17至27之借款債務？又是否被上訴人尚未清償上
    開債務，而簽發系爭4 紙本票？茲分敘如下：
(一)、程序事項：系爭證據方法是否已逾時提出而不得再行請求調
    查？
  (1)按當事人不得提出新攻擊或防禦方法，但對於在第一審已提
    出之攻擊或防禦方法為補充者，不在此限，民事訴訟法第44
    7 條第1 項第3 款定有明文。所謂新攻擊或防禦方法，一般
    乃指於第一審中，無論係因何理由，迄最後言詞辯論終結未
    提出、已放棄、或為法院正確排除。若於第一審時，對於相
    對立主張，僅為無實質化爭執，但於第二審時，就其補正實
    質性時，亦為新攻擊防禦方法（見司法研究年報第25輯第1
    篇第二審上訴制度之研究第142 、143 頁）；又當事人於第
    一審已主張之爭點，關於攻擊防禦方法（包括事實、法律及
    證據之爭點），因第一審法院就該事實、法律及證據之評價
    錯誤為理由，提起上訴，其上訴理由仍在第一審審理範圍內
    ，應允許當事人就該上訴理由，再行提出補強之攻防方法，
    或就之提出其他抗辯事由，以推翻第一審法院就該事實上、
    法律上及證據上之評價，上開規定立法理由亦有載明。
  (2)經查，上訴人於原審言詞辯論終結前，提出系爭證據方法，
    經原審以上訴人意圖延滯訴訟，且有礙訴訟終結為由而駁回
    （見原審判決第3 頁以下），惟系爭證據方法待證事項均為
    兩造間借還款明細，與原審審究被上訴人是否已清償系爭4
    張本票票款之爭點相同，而為上訴人於原審審理期間94年4
    月12日提出答辯（二）狀所載「現金簿影本」（見原審卷第
    第93頁至97頁）之補強攻擊防禦方法，上訴人於本院再聲請
    調查之系爭證據方法，雖屬新攻擊防禦方法之提出，揆之上
    開說明，仍應予准許。被上訴人以上訴人就系爭證據方法之
    提出已逾時而經原審駁回為由，認不得再行提出調查，尚有
    誤解，並不可採。
(二)、附表2 所示編號11、14、16、18，合計25萬元，被上訴人係
    清償向上訴人之借款或上訴人友人丙○○之借款？
    關於附表2 所示編號11、14、16、18，合計25萬元之借還款
    過程，經證人即貸與人丙○○結證：「我聽上訴人（約是2
    、3 年前）表示朋友要開醫院要籌錢，是否可以短借，我同
    意並借給上訴人30萬元，上訴人是分次還，第1 次是在93年
    5 月1 日還5 萬元，第2 次是在93年6 月16日還5 萬元，第
    3 次是93年6 月27日還5 萬元，最後1 次是在7 月21日還10
    萬元」；「我借上訴人30萬元，上訴人有開立1 張本票」；
    「我是等到30萬元還清之後，我才將上訴人原本給我的票還
    給上訴人」；「我對於票的事情比較不清楚，但是就是一段
    時間到會還款，我只知道是上訴人醫院的朋友的票」；「上
    訴人有向我表示前4 次都是因醫院有還錢，所以第5 次是上
    訴人先還利息，我們是約定利息百分之12，約是3 個月換1
    次票，利息總共給了10,800元」等各語（見本院卷1 第121
    、122 頁），而兩造對於上開證言無爭執，且據被上訴人主
    張已向上訴人清償上開借款，及上開證言核與被上訴人主張
    之附表2 編號11、14、16、18還款時間及金額相符，堪認上
    開借款為上訴人向丙○○借得後，再轉借予被上訴人，而被
    上訴人則分次向上訴人清償上開金額，再由上訴人向丙○○
    清償，則上訴人與丙○○間、被上訴人與上訴人間應分別成
    立上開30萬元之借貸關係，而被上訴人上開清償對象即應為
    上訴人，縱然上訴人將被上訴人所清償之金額再轉由丙○○
    收受，仍無礙於被上訴人已向上訴人清償25萬元之事實。
(三)、兩造間是否存有如附表3 所示編號1 、2 、4 、7 、8 、11
    、12、17至27之借款債務？又是否被上訴人尚未清償上開債
    務，而簽發系爭4 紙本票？
    上訴人提出卷附之現金簿（見原審卷第93頁至97頁、本院卷
    第40頁至第44頁），用以說明兩造間確實存有如附表3 所示
    編號1 、2 、4 、7 、8 、11、12、17至27之借款債務一事
    ，基於下列事證，應堪信為真實：
  (1)關於被上訴人提出原審卷附之現金支出傳票（見原審卷第9
    頁至第26頁）記載始末，經證人壬○○即被上訴人會計證稱
    ：「有的是當天簽，有些是被上訴人自己還的，被上訴人叫
    我補傳票，我就去新埤國中補簽名」（見本院卷(二)第24頁）
    ；「現金支出傳票上面備註欄只要有寫「洪醫師付」就是被
    上訴人自行還款」（見本院卷(二)第21、22頁）；「原審卷第
    14 頁 之傳票不是整數原因是被上訴人交代，不是醫院支出
    的，是被上訴人自己付款的。」（見本院卷(二)第25頁）；「
    上訴人93年9 月2 日簽名之現金支出傳票，是我去新埤國中
    請上訴人簽名，因為被上訴人還款的時候，都沒有記載，被
    上訴人交代我，沒有記載也是要收到醫院的帳冊裡面，所以
    要求我製作支出傳票給上訴人簽名才有依據。」（見本院卷
    (二)第26頁）等各語，及經本院核對上開現金支出傳票，其中
    摘要欄註記「洪醫師付」或「洪院長出」之傳票計有6 張（
    即原審卷附第14頁、第17頁、第18頁、第19頁、第22頁、第
    25 頁） ，上開6 張傳票除原審卷第25頁傳票之外，上訴人
    93年9 月2 日補簽名均在該等支出傳票記載日期之後，而上
    訴人於現金支出傳票補具簽名，已如上開證人壬○○所述，
    為便利被上訴人製作醫院帳冊之用，至於上開支出傳票帳面
    填寫日期即應為被上訴人實際清償上訴人之期日，此從證人
    壬○○證稱：「（提示原審卷第19頁，依證人所述，這份是
    被上訴人先行付款再請證人補作傳票，傳票上的日期記載93
    年5 月1 日的依據？）不記得了，我想應該是被上訴人告訴
    我的，我猜想可能是被上訴人還款的時間點。」等語亦可得
    相應之處。甚者，原審卷第14頁、第17頁、第18頁、第25
    頁之現金支出傳票期日與上訴人所提出之現金簿記載還款期
    日、金額均相符，且證人壬○○亦證稱：原審卷第18頁現金
    支出傳票摘要欄記載「1.己○○＄50000 。2.洪醫師＄4000
    0 」之意即指還款資金來源，由己○○出資5 萬元，被上訴
    人出資4 萬元（見本院卷(二)第23頁），更與上訴人所提出之
    現金簿93年3 月3 日記載還款摘要並無二致（見本院卷第96
    頁，其中「胖」即指己○○）；原審卷第11頁之現金支出
    傳票摘要欄「收回金元當舖」，亦與上訴人所提出之現金簿
    92年11月10日記載「領回代墊金元當舖」之金額、日期相符
    。又被上訴人與他人間借還款明細清單，且經證人壬○○按
    金額、時間製有統計表格，而被上訴人則於每月月底批示一
    情，亦據證人壬○○結證無訛（見本院卷第(二)第22 頁） ，
    足見上訴人所稱被上訴人有一相同之現金簿帳冊即醫院「內
    帳」，供兩造核對帳目一事，尚非虛妄。
  (2)關於附表3 編號1 借貸過程，經證人乙○○證稱：「（92年
    的時候，有無借款給上訴人？）有，在92年8 月6 日（因為
    存摺裡面有資料，但是今日漏未帶來，我來開庭前有詳細看
    過）。92年8 月6 日，因為我不在家，所以上訴人的妹妹將
    支票存到上訴人的戶頭裡面，我再與上訴人一起去內埔的郵
    局自上訴人的戶頭領出50萬元。領錢之後，交給與一個男人
    （沒有見過）在郵局外面碰面，那個人約有163 公分附近，
    壯壯、黑黑的不清楚名字。總共交付50萬元給那個男人。我
    猜想是天仁醫院派來的，因為上訴人有表示要借款給醫院，
    上訴人如要借款給天仁醫院都要經過我同意。」等語（見本
    院卷第(一)第124 頁），嗣後於95年7 月20日當庭確認收受50
    萬元之人即為證人己○○（見本院卷(二)第15頁），而上訴人
    於92年8 月6 日現金簿所載「與郭胖至內埔郵局」（見原審
    卷第93頁），其中「郭胖」即指己○○，亦經證人甲○○結
    證屬實（見本院卷(二)第4 頁），再佐以原審卷附之郵局存簿
    提領紀錄（見原審卷第117 頁），均與上訴人提出之現金簿
    92年8 月6 日記載相符。
  (3)附表3 編號4 借貸過程，亦經證人乙○○證稱：「92年9 月
    18日從我潮州的郵局存摺中領款50萬元，然後我們到內埔來
    ，他們說不夠要56萬元，所以上訴人再去內埔郵局提款6萬
    元給他。因為是上訴人告訴我天仁醫院需要50萬元，問我有
    沒有。上訴人陪我去領錢。這次是交給女的，但是我並不認
    識。個子高高的約有160 公分，身材中等，看不出來幾歲。
    錢都是由上訴人經手借款給醫院，如果要拿錢的話，我都是
    找上訴人處理。」（見本院卷(一)第125 頁）；「是在潮州的
    郵局從我的郵局領了50萬元，到內埔的醫院的外面，有一個
    小姐走出來告訴上訴人不夠6 萬元，所以我們3 個人再到內
    埔的郵局由上訴人領款6 萬元，現場指認那位小姐即是證人
    戊○○○，她有和我們去郵局，所以那次是給56萬元（我的
    部分50萬元，上訴人部分是6 萬元）」（見本院卷(二)第17頁
    ），且有原審卷附之存簿提領紀錄（見原審卷第118 、119
    頁），亦與上訴人提出之現金簿92年9 月18日記載相符（見
    原審卷第93頁）。
  (4)附表3 編號8 借貸過程：證人癸○○證稱：「原審卷第120
    頁之收據，是我寫的，那張是現金，這張比較特別，因為我
    與被上訴人約好要收款，但是我到的時候，被上訴人表示身
    上沒有現金（之前答應要給現金），所以我就離開，後來被
    上訴人電話告訴我，有錢要我回去，所以我就折返到醫院之
    後，就是一位小姐即上訴人給我現金，當時被上訴人在看診
    ，我們是在門診外交錢，我有進去與被上訴人打招呼，被上
    訴人向我表示有一位小姐會拿錢給我，叫我直接與她對帳即
    可，所以我們就在門診外面交易；只見過上訴人那一次，我
    收了現金之後就簽的收據。收據就交給上訴人，藥品的簽收
    單我就給上訴人。一般平常開票及給現的時候，我都有在醫
    院的文件上簽收。因為當天是臨時的，所以我就簡單寫一張
    收據表示簽收。」（見本院卷(一)第119 、120 頁），且有卷
    附之收據1 紙為憑，核與上訴人提出之現金簿92年9 月22日
    記載「借出威瑪藥商」之借款日期、金額相符（見原審卷第
    93頁）。
  (5)附表3 編號12借貸過程：證人甲○○史證稱：「（上次去六
    愛醫院，被上訴人有提到是錢是證人己○○要用的？）是，
    我的印象中可能是5 萬元，證人己○○好像是要追票，被上
    訴人打電話給上訴人說很急，這部分錢是拿給證人己○○是
    確定的，即是被上訴人是因為證人己○○的關係才去六愛醫
    院，並且拿錢給證人己○○」（見本院卷(二)第6 頁），與上
    訴人提出之現金簿11月17日記載「借出小胖，洪、史至六愛
    醫院」之借款摘要相符（見原審卷第94頁）。
  (6)附表3 編號17、25借貸過程：上訴人於原審提出之匯款憑證
    2 張（見原審卷第106 、107 頁），收款人雖均載為「蘇益
    豐」，惟兩造均不爭執上訴人與被上訴人之姊夫蘇益豐素不
    相識，參以被上訴人亦稱：「如果有請上訴人匯款給被上訴
    人姊夫，一定是有匯款單，只要是私人的話，一定弄得很清
    楚。」等語（見本院卷(一)第149 頁），則上訴人主張被上訴
    人向伊借款，並將借款匯至上訴人姊夫蘇益豐銀行帳戶一事
    ，尚非憑空虛造，核與上訴人提出之現金簿92年11月29日、
    93年3 月23日記載「電匯洪父」之借款日期、金額相符（見
    原審卷第94、96頁）。
  (7)附表3 編號23借貸過程：證人甲○○史證稱：「（問：93年
    2 月3 日有無陪同原告到新埤國中向被告借10萬元？）確定
    時間我不知道，但我有載他去新埤國中，被告有拿錢給原告
    ，為什麼拿、多少錢我不知道。」（見原審卷第101 頁）；
    「（新埤國中看到的狀況？）我只是單純帶被上訴人去，至
    於金錢的狀況我就不清楚。去的時候，我有下車，但是都是
    在學校外面談錢的事情。我有帶被上訴人去，但是只知道有
    錢的問題，至於金額我不清楚。被上訴人應該是有提到是要
    向上訴人拿錢，至於拿錢的原因，我不甚清楚，去新埤國中
    兩次都有拿錢。我的推論是拿錢，因為被上訴人的醫院經營
    有困難。我不清楚金錢的數量。我只是單純的帶被上訴人去
    ，因為這與我無關，所以我並未過問。」（見本院卷(一)第11
    7 、118 頁）等各語，核與上訴人提出之之現金簿93年2 月
    3 日記載「洪、史至校」之借款情節相符（見原審卷第95頁
    ）。
  (8)綜上各情，堪認上訴人辯稱被上訴人有與其所提出現金簿之
    相同帳冊即醫院「內帳」，供兩造核對帳目一事，尚屬有據
    ，兩造間確實存有如附表3 所示編號1 、2 、4 、7 、8 、
    11、12、17至27之借款債務關係，足堪信實。
  (9)承上，被上訴人固然已清償如附表2 所示編號11、14、16、
    18，合計25萬元，惟附表3 所列上訴人借款明細並未臚列該
    4 筆借款，因此彙算兩造間之借貸金額，其中附表3 應加計
    上開25萬元之借款，扣除被上訴人已清償如附表2 金額，則
    被上訴人尚有1,301,270 元之借款債務未清償，而上開未清
    償借款金額核與上訴人提出之現金簿於93年7 月1 日記帳餘
    額「-0000000」相符（見原審卷第97頁）。
  (10)兩造既均不爭執附表1 之本票為被上訴人清償上訴人金錢借
    款之方法，而上訴人對被上訴人尚有1,301,270 元之借款債
    權，則上訴人之票據債權即屬存在，自得享有系爭4 張本票
    之票據債權甚明。
五、綜上所述，被上訴人訴請確認上訴人就系爭4 張本票之票據
    債權不存在，即無理由，應予駁回，原審就此為被上訴人勝
    訴之判決，自有未洽，上訴意旨指陳原判決不當，求予廢棄
    改判，為有理由，應予准許，自應由本院予以廢棄改判如主
    文第2 項所示。
六、本件事證已臻明確，兩造其餘攻擊及防禦方法，核與判決結
    果不生影響，爰不一一論述，併此敘明。
七、據上論結，本件上訴為有理由，依民事訴訟法第436 條之1
    第3項 、第450 條、第78條，判決如主文。
中    華    民    國    95    年    12    月    27    日
                  民事第二庭 審判長法官  阮世賢
                                   法官  楊文廣
                                   法官  林孟和
以上為正本，係照原本作成。
不得上訴。
 附表1：本票明細
┌──┬────────┬──────┬────┬──────┬──────┐
│編號│發票人          │金額(新臺幣)│票號    │發票日      │到期日      │
├──┼────────┼──────┼────┼──────┼──────┤
│1   │天仁醫院即丁○○│150,000 元  │422063  │92年12月2 日│92年12月20日│
├──┼────────┼──────┼────┼──────┼──────┤
│2   │天仁醫院即丁○○│30,000元    │226524  │92年12月9 日│92年12月25日│
├──┼────────┼──────┼────┼──────┼──────┤
│3   │天仁醫院即丁○○│1,000,000元 │226797  │93年6 月2 日│93年8 月28日│
├──┼────────┼──────┼────┼──────┼──────┤
│4   │天仁醫院即丁○○│100,000元   │422061  │92年12月1 日│92年12月20日│
├──┴────────┴──────┴────┴──────┴──────┤
│合計：1,280,000元                                                         │
└─────────────────────────────────────┘
附表2：清償明細表（原告所提）
┌───┬───────┬───────┐
│編號  │日         期 │金額（新臺幣）│
├───┼───────┼───────┤
│1     │92年9月19日   │200,000       │
├───┼───────┼───────┤
│2     │92年10月21日  │150,000       │
├───┼───────┼───────┤
│3     │92年11月10日  │ 50,000       │
├───┼───────┼───────┤
│4     │92年11月19日  │160,000       │
├───┼───────┼───────┤
│5     │92年12月25日  │100,000       │
├───┼───────┼───────┤
│6     │93年1月12日   │120,800       │
├───┼───────┼───────┤
│7     │93年1月12日   │100,000       │
├───┼───────┼───────┤
│8     │93年2月13日   │100,000       │
├───┼───────┼───────┤
│9     │93年2月26日   │ 20,000       │
├───┼───────┼───────┤
│10    │93年3月3日    │ 90,000       │
├───┼───────┼───────┤
│11    │93年5月1日    │ 50,000       │
├───┼───────┼───────┤
│12    │93年5月3日    │100,000       │
├───┼───────┼───────┤
│13    │93年5月19日   │100,000       │
├───┼───────┼───────┤
│14    │93年6月16日   │ 50,000       │
├───┼───────┼───────┤
│15    │93年6月17日   │100,000       │
├───┼───────┼───────┤
│16    │93年6月27日   │ 50,000       │
├───┼───────┼───────┤
│17    │93年7月1日    │100,000       │
├───┼───────┼───────┤
│18    │93年7月21日   │100,000       │
├───┴───────┴───────┤
│合計：1,740,800                       │
└───────────────────┘
附表3：借款明細表（被告所提）
┌───┬───────┬───────┐
│編號  │日         期 │金額（新臺幣）│
├───┼───────┼───────┤
│1     │92年8月6日    │500,000       │
├───┼───────┼───────┤
│2     │92年9月15日   │ 50,000       │
├───┼───────┼───────┤
│3     │92年9月16日   │100,000       │
├───┼───────┼───────┤
│4     │92年9月18日   │560,000       │
├───┼───────┼───────┤
│5     │92年9月17日   │ 13,787       │
├───┼───────┼───────┤
│6     │92年9月22日   │100,000       │
├───┼───────┼───────┤
│7     │92年9月22日   │ 50,000       │
├───┼───────┼───────┤
│8     │92年9月22日   │ 58,240       │
├───┼───────┼───────┤
│9     │92年11月3日   │ 50,043       │
├───┼───────┼───────┤
│10    │92年11月7日   │ 50,000       │
├───┼───────┼───────┤
│11    │92年11月10日  │ 20,000       │
├───┼───────┼───────┤
│12    │92年11月17日  │ 30,000       │
├───┼───────┼───────┤
│13    │92年11月23日  │ 60,000       │
├───┼───────┼───────┤
│14    │92年11月30日  │100,000       │
├───┼───────┼───────┤
│15    │92年12月2日   │150,000       │
├───┼───────┼───────┤
│16    │92年12月9日   │ 30,000       │
├───┼───────┼───────┤
│17    │92年12月29日  │100,000       │
├───┼───────┼───────┤
│18    │92年12月30日  │192,000       │
├───┼───────┼───────┤
│19    │92年12月30日  │128,000       │
├───┼───────┼───────┤
│20    │93年1月1日    │ 10,000       │
├───┼───────┼───────┤
│21    │93年1月2日    │ 50,000       │
├───┼───────┼───────┤
│22    │93年1月20日   │ 20,000       │
├───┼───────┼───────┤
│23    │93年2月3日    │100,000       │
├───┼───────┼───────┤
│24    │93年2月20日   │100,000       │
├───┼───────┼───────┤
│25    │93年3月23日   │100,000       │
├───┼───────┼───────┤
│26    │93年3月30日   │ 60,000       │
├───┼───────┼───────┤
│27    │93年4月2日    │ 10,000       │
├───┴───────┴───────┤
│合計：2,792,070                       │
└───────────────────┘
                                書記官  林天化
中    華    民    國    95    年    12    月    28    日


司法院資訊處製作；財團法人民間司法改革基金會備份。
